臺灣板橋地方法院民事判決　　　　　　 93年度簡上字第292號
上　訴　人　乙○○
訴訟代理人　張旭業律師
複代理人　　甲○○
被上訴人　　丙○○
訴訟代理人　陳景新律師
上列當事人間請求返還土地事件，上訴人對於中華民國93年10月
19日本院板橋簡易庭93年度板簡字第2047號第一審判決提起上訴
，經本院於94年6月29日言詞辯論終結，判決如下：
    主  文
上訴駁回。
第二審訴訟費用由上訴人負擔。
    事實及理由
一、被上訴人主張：被上訴人分割前坐落臺北縣三峽鎮○○段大
    埔小段14之11地號土地（下稱11地號土地）之共有人，嗣共
    有人全體於民國92年5 月21日協議分割11地號土地，分割後
    被上訴人分得同段14之65地號土地（下稱65地號土地）之所
    有權，被上訴人於辦理分割移轉登記測量時，發現上訴人所
    有隔鄰坐落臺北縣三峽鎮○○段大埔小段14之9 地號土地（
    下稱9 地號土地）上之建物如附圖綠色部分所示3 平方公尺
    （下稱系爭3 平方公尺土地）占用被上訴人所有65地號土地
    ，爰依民法第767 條之規定，請求上訴人將系爭3 平方公尺
    土地上磚造地上物拆除，將土地返還予被上訴人等語（被上
    訴人於原審聲明：(一)上訴人應將坐落65地號土地如附圖綠色
    部分所示位置之磚造地上物拆除，將系爭3 平方公尺土地返
    還予被上訴人。(二)被上訴人願供擔保請准宣告假執行。原審
    判決被上訴人全部勝訴，並依職權宣告假執行及上訴人得供
    擔保免為假執行，上訴人聲明不服提起上訴。）。併為答辯
    聲明：駁回上訴。
二、上訴人則以：上訴人所有之建物固占有被上訴人所有65地號
    土地中之系爭3 平方公尺土地，惟系爭3 平方公尺土地原係
    14之65地號土地之一部，為被上訴人及其兄弟戊○○、丁○
    ○共有，上訴人於61年3 月9 日即以新臺幣（下同）1,000
    元之價格向戊○○買受（下稱系爭買賣），戊○○應有告知
    被上訴人及丁○○系爭買賣之事，依土地法第34條之1 之規
    定，系爭3 平方公尺土地之買賣應對被上訴人有效成立，上
    訴人自屬有權占有。又上訴人於61年間向戊○○買受系爭3
    平方公尺土地後，隨即興建建築物，被上訴人知上訴人越界
    而不即提出異議，依民法第796 條之規定，不得請求上訴人
    除去或變更其建築物等語置辯。併為上訴聲明：(一)原判決廢
    棄。(二)被上訴人在第一審之訴駁回。
三、兩造於本院審理時，當庭協議簡化爭點，其不爭執及爭執之
    事項如下（見本院卷第27頁至第28頁）：
  (一)兩造不爭執之事項：
    1.被上訴人係65地號土地之所有權人，被上訴人係於92年6
      月9 日因分割取得65地號土地所有權，65地號土地係自11
      地號土地分割而來。
    2.上訴人所有建物坐落被上訴人所有65地號土地之位置及面
      積如臺北縣樹林地政事務所93年8 月27日土地複丈成果圖
      所示（見原審卷第48頁），面積共3 平方公尺（即系爭3
      平方公尺土地）。
    3.被上訴人提出上訴人所有之建物現況照片為真正（見原審
      卷第13頁）。
    4.本件訴訟標的法律關係為民法第767條。
  (二)兩造爭執之事項：
    上訴人是否有權占有系爭土地？
    1.上訴人是否於61年3 月9 日向被上訴人之兄戊○○買受系
      爭土地之一部分？上訴人提出之買賣契約是否真正（見原
      審卷第35頁）？
    2.戊○○於61年3 月9 日是否有權代理被上訴人與上訴人簽
      訂買賣契約？
    3.被上訴人是否明知上訴人越界建築不為異議，而有民法第
      796條之適用？
    4.上訴人占有系爭土地3 平方公尺之建物是否係附屬工作物
      而非房屋本體？
    5.本件是否應適用土地法第34條之1 ？而無民法第819 條之
      適用？
四、被上訴人主張被上訴人原係11地號土地之共有人，被上訴人
    於92年6 月9 日因分割取得65地號土地所有權，上訴人所有
    建物坐落65地號土地上即系爭3 平方公尺土地之事實，業據
    被上訴人提出土地所有權狀影本1 件、土地登記謄本4 件、
    地籍圖謄本1 件、照片2 幀為證，並為兩造所不爭執，要堪
    採信。
五、65地號土地分割前之11地號土地係被上訴人及戊○○、丁○
    ○共有，並約定分管，由戊○○管理使用系爭3 平方公尺土
    地，戊○○於61年3 月9 日以1,000 元出售予上訴人：
  (一)上訴人抗辯系爭3 平方公尺土地係上訴人於61年3 月9 日以
    1,000 元向戊○○買受等語，業據上訴人提出系爭買賣契約
    書影本1 件為證（見原審卷第35頁）。
  (二)證人戊○○於本院審理時固證稱：系爭買賣契約書印章係伊
    所蓋，是上訴人寫好拿來給伊蓋章，伊與上訴人為鄰居，說
    缺少一塊地要向伊買，伊沒有賣，伊說借上訴人使用，因伊
    不認識字，上訴人拿契約來給伊簽，有給伊1,000 元，那是
    三十幾年前的事，1,000 元算是租金，當初沒說讓上訴人用
    多久，只說借上訴人用，當初土地是各兄弟各有一部分，借
    上訴人那部分係伊在使用，當時伊在種田，當時土地價格應
    該沒有到1,000 元，每年要繳500 多元之地租給政府，伊向
    上訴人收來繳地租等語（見本院卷第57頁）。是證人戊○○
    既自承系爭買賣契約書上之印章確係戊○○所蓋用，又系爭
    3 平方公尺土地當時之價格應不值1,000 元等情，若上訴人
    僅欲承租系爭3 平方公尺土地，其價格當不致較土地當時價
    格更高，足證上訴人主張因興建房屋缺少系爭3 平方公尺土
    義，而以1,000 元之價格向戊○○買受系爭3 平方公尺土地
    等情，應堪憑信。
  (三)戊○○復證稱：當初土地係各兄弟各有一部分，借上訴人那
    部分係伊在使用，當時伊在種田，要繳地租給政府等語（見
    本院卷第57頁），核諸65地號土地於分割前原係11地號土地
    之一部分，為被上訴人、戊○○及丁○○共有，嗣於92年6
    月9 日分割而由被上訴人單獨取得11地號土地所有權等情，
    亦有被上訴人提出土地登記謄本3 件在卷足稽（見原審卷第
    10頁至第12頁），是11地號土地於92年分割前係被上訴人及
    戊○○三兄弟共有，並約定由戊○○分管系爭3 平方公尺土
    地，洵堪認定。
六、上訴人抗辯：伊於61年3 月9 日向戊○○買受系爭3 平方公
    尺土地後隨即興建房屋，被上訴人明知上訴人越界建築而未
    即異議，依民法第796 條之規定，不得再請求上訴人移去或
    變更其建築物，且戊○○係有權代理被上訴人及丁○○訂立
    系爭買賣契約等語。經查：
  (一)民事訴訟法第277 條規定：「當事人主張有利於己之事實，
    就其事實有舉證之責任。」。又按民法第796 條規定：「土
    地所有人建築房屋逾越疆界者，鄰地所有人如知其越界而不
    即提出異議，不得請求移去或變更其建築物。」，惟鄰地所
    有人知土地所有人建築房屋逾越疆界之事實，係屬有利越界
    建築之土地所有人，應由主張此項有利於己之事實之土地所
    有人負舉證責任。
  (二)被上訴人主張於被上訴人與戊○○、丁○○共有之11地號土
    地分割測量時，始知悉上訴人越界建築之事實等語，核與證
    人戊○○證稱：被上訴人、丁○○均不知悉伊與上訴人間系
    爭買賣之事，至92年土地分割前始跟被上訴人講土地出借予
    上訴人之事，是簽分割契約辦理登記時才講的（見本院卷第
    57頁）等語，證人丁○○證稱：伊住在系爭3 平方公尺隔鄰
    之中正路2 段166 巷9 號之1 ，伊不知道上訴人蓋房子多蓋
    3 平方公尺，沒有人跟伊說（見本院卷第43頁）等情，均大
    致相符，又被上訴人雖曾設籍於臺北縣三峽鎮，惟其自44年
    8 月15日起至57年3 月27日止、58年9 月4 日起至81年10月
    1 日止均服務於台元紡織公司竹北總廠，有被上訴人提出離
    職證明書影本1 件足憑（見原審卷第66頁），足證上訴人於
    61年3 月9 日向戊○○買受系爭3 平方公尺土地及其興建房
    屋時，被上訴人均長期在新竹工作，戊○○復證稱其未曾告
    知被上訴人及丁○○關於戊○○與上訴人間系爭買賣之事，
    自難認被上訴人確實知悉戊○○同意上訴人使用系爭3 平方
    公尺土地或知悉上訴人越界建築之事實，故上訴人抗辯被上
    訴人知其越界建築之事實，而不即為異議，不得再請求上訴
    人移去或變更建築物等語，尚乏依據，要不可取。而被上訴
    人及丁○○既不知悉系爭買賣契約之事，亦難認戊○○有權
    代理被上訴人及丁○○簽訂系爭買賣契約，上訴人抗辯戊○
    ○於61年3 月9 日有權代理被上訴人及丁○○簽訂系爭買賣
    契約，故上訴人為有權占有等語，亦無足取。
七、上訴人復抗辯：戊○○於61年間為11地號土地之3 名共有人
    之1 ，簽約時戊○○於系爭買賣契約書上載明移轉時由其負
    責一切糾紛處理等情，足證戊○○確已告知被上訴人及丁○
    ○系爭3 平方公尺土地出售予上訴人之事，依土地法第34條
    之1 之規定，系爭3 平方公尺土地之買賣契約對被上訴人即
    屬有效成立，上訴人為有權占有等語。惟土地法第34條之1
    第1 項規定：「共有土地或建築改良物，其處分、變更及設
    定地上權、永佃權、地役權或典權，應以共有人過半數及其
    應有部分合計過半數之同意行之，但其應有部分合計逾三分
    之二者，其人數不予計算。」，又該條所謂「處分行為」係
    指直接使權利移轉、變更、增加負擔及消滅之行為而言，故
    一般「負擔行為」（債權行為）不包括在內，從而買賣非屬
    處分行為甚明（最高法院88年度台上字第2859號判決意旨參
    照）。戊○○於61年3 月9 日出售系爭3 平方公尺土地時，
    戊○○固係11地號土地之共有人，惟11地號土地共有人除戊
    ○○、被上訴人外，尚有丁○○，故僅共有人一人戊○○與
    上訴人簽訂僅有債權性質之系爭買賣契約，自無土地法第34
    條之1第1項規定之適用。上訴人抗辯戊○○簽訂系爭買賣契
    約，依土地法第34條之1 之規定，對被上訴人即屬有效之買
    賣契約，上訴人依系爭買賣即屬有權占有系爭3 平方公尺土
    地云云，洵無足採。
八、本件判決之基礎已臻明確，上訴人抗辯占有系爭3 平方公尺
    土地之建物為附屬工作物而非房屋本體等情，及兩造其餘攻
    擊防禦方法及舉證，經本院審酌後，均認與判決結果不生影
    響，爰不一一予以論述，附此敘明。
九、綜上所述，上訴人未舉證證明被上訴人及丙○○確實知悉上
    訴人越界建築房屋，而不即異議，尚無民法第796 條規定之
    適用；又上訴人與戊○○間簽訂之系爭買賣，性質上屬債權
    契約，且上訴人僅與共有人中一人簽訂系爭買賣，亦無土地
    法第34條之1 第1 項之適用。從而，被上訴人依據民法第76
    7 條之規定，請求上訴人拆除系爭3 平方公尺土地上之建物
    ，將土地返還予被上訴人，為有理由，應予准許。原審為上
    訴人敗訴之判決，並依職權宣告假執行及上訴人供擔保後得
    免為假執行，並無不合。上訴意旨猶執前詞指摘原判決不當
    ，求予廢棄改判，為無理由，應予駁回。
十、據上論結，本件上訴為無理由，依民事訴訟法第436 條之1
    第3 項、第449 條第1 項、第78條，判決如主文。
中　　華　　民　　國　　94　　年　　7 　　月　　20　　日
                  民事第一庭    審判長法　官　李行一
                                      法　官　黃信滿
                                      法　官　周舒雁
以上正本證明與原本無異
本判決不得上訴
中　　華　　民　　國　　94　　年　　7 　　月　　20　　日
                            書記官　張坤校
